【裁判字號】    99,台上,3057
【裁判日期】    990520
【裁判案由】    妨害性自主
【裁判全文】
最高法院刑事判決            九十九年度台上字第三０五七號
上  訴  人  甲○○
上列上訴人因妨害性自主案件，不服台灣高等法院台南分院中華
民國九十七年六月十八日第二審判決（九十七年度上訴字第四七
五號，起訴案號：台灣雲林地方法院檢察署九十六年度偵字第四
五一０、四七二九號），提起上訴，本院判決如下：
    主  文
上訴駁回。
    理  由
按刑事訴訟法第三百七十七條規定，上訴於第三審法院，非以判
決違背法令為理由，不得為之。是提起第三審上訴，應以原判決
違背法令為理由，係屬法定要件。如果上訴理由書狀並未依據卷
內訴訟資料，具體指摘原判決不適用何種法則或如何適用不當，
或所指摘原判決違法情事，顯與法律規定得為第三審上訴理由之
違法情形，不相適合時，均應認其上訴為違背法律上之程式，予
以駁回。本件原審審理結果，認為上訴人甲○○有如原判決事實
欄所載三次對於中度智障之成年女子Ａ女（姓名、年齡及住居所
詳卷）乘機性交之犯行明確，因而維持第一審所為論處上訴人對
於女子利用其心智缺陷，不知抗拒而為性交三罪刑之判決，駁回
上訴人及檢察官在第二審之上訴，已詳其調查、取捨證據之結
果及憑以認定各該犯罪事實之心證理由，並就上訴人否認犯行之
供詞及所辯各語認非可採，予以論述。刑法第二百二十五條第一
項之乘機性交罪，係針對行為人利用被害人不能或不知抗拒之狀
態，而為性交行為之處罰，其於被害人受性交時，無同意性交之
理解，或無抗拒性交之能力者即足；而被害人有無精神障礙或其
他心智缺陷狀態之認定，係以其身、心之客觀狀態作為認定之標
準，並不以是否領有身心障礙手冊為判斷之依據，以與保護被害
人之立法旨意相呼應。本件Ａ女自民國八十五年一月三十日即至
國立台灣大學醫學院附設醫院雲林分院（下稱台大醫院雲林分院
）精神科就診，因認知及理解遲滯，合併有傻笑和自言自語等精
神症狀，經醫師予以安排智能鑑定，鑑定結果為中度智障；其第
二次殘障鑑定為九十一年三月二十六日，第三次係九十六年四月
十八日，後兩次鑑定智障等級均為中度，且比第一次鑑定更行退
化，智能約四十五左右（正常值為一００）。案發後，再經第一
審法院囑託該醫院於九十七年一月二日採「診斷性會談，輔以過
去病歷紀錄佐證及相關心智測驗報告」之方式為鑑定，認為Ａ女
理解能力嚴重受限，主要功能障礙在於認知方面，為一中度智能
障礙患者，且心智功能似有持續退化情形，依其目前心智及認知
功能，顯然無法保護自己免於各種侵犯及傷害，旁人與之稍微交
談兩句，應能立即察覺其精神及智能之異樣與不足，並能察覺Ａ
女因心智低下，故旁人可輕易剝削或傷害其應有權益等情。Ａ女
於九十六年八月二十五日經檢察官初次偵訊時，係由輔導老師在
旁協助，其應答內容大多以「點頭、搖頭」方式回答問題，無法
完整、清楚地自行陳述其被害經過，僅能經由簡要提問之方式，
在輔導老師協助下，以簡短、淺顯之用詞或點頭、搖頭之方式應
答，與一般人相較，確實有語言及理解、認知能力之明顯缺陷。
證人即Ａ女之父（姓名及年齡詳卷）於第一審證稱：Ａ女白天由
雲林縣啟智協會負責照顧，平日可自行穿衣、洗澡、洗衣服，不
會煮飯，生活能力很低等語。Ａ女因有孕吐之情形，經雲林縣啟
智協會輔導老師於九十六年八月二十五日帶至台大醫院雲林分院
看診始知已受孕三個多月，經檢察官將採得之Ａ女血液、引產後
取得之胚胎及上訴人之唾液等物，送請內政部警政署刑事警察局
為 DNA型別鑑定結果，認為不排除上訴人為Ａ女胎兒之親生父，
其親子關係機率預估為99.9999%。原判決係綜核上開證據資料，
憑為說明Ａ女於被性侵害時之生理原因，已呈現心智缺陷之情形
，以致對性交行為認知能力較常人不足，而無同意性交之理解，
已達於不知抗拒上訴人之性交行為之程度。所為論述，與訴訟資
料悉無不合，並不違背經驗與論理法則。而台大醫院雲林分院出
具之精神鑑定報告，既已臚列Ａ女自八十五年一月三十日起至九
十六年四月十八日止先後三次智能鑑定，及本次九十七年一月二
日之鑑定結果概屬中度智能障礙，且有持續退化情形，當屬已涵
括案發時即九十六年三、四月間至同年六月下旬某日止Ａ女之心
智情形在內。上訴意旨徒執鑑定報告之片斷，漫為爭辯就Ａ女被
害時之心智狀態未為鑑定，而就原判決已說明事項，專憑一己之
見，據以指摘有判決理由不備、矛盾與調查證據未盡之違法云云
，殊無足取，而非適法之第三審上訴理由。又原判決綜合被害人
各種言行表徵情狀，本於證據取捨之裁量行使，已說明Ａ女於第
一審雖曾供稱遭上訴人強暴云云，但就所描述之情節，實難認上
訴人有何施用強暴、脅迫或違反其意願之手段，因而捨棄不採而
為上訴人有利認定之理由。此屬事實審採證職權之行使，並無上
訴意旨所指判決理由不備之違誤。依上所述，上訴人之上訴違背
法律上之程式，應予駁回。
據上論結，應依刑事訴訟法第三百九十五條前段，判決如主文。
中    華    民    國  九十九  年    五    月   二十   日
                      最高法院刑事第十三庭
                          審判長法官  賴  忠  星
                                法官  呂  丹  玉
                                法官  吳      燦
                                法官  蔡  名  曜
                                法官  葉  麗  霞
本件正本證明與原本無異
                                      書  記  官
中    華    民    國  九十九  年    五    月  二十四  日
                                                      K

司法院資訊處製作；財團法人民間司法改革基金會備份。
